臺北高等行政法院判決　　　　　　　　　　　　　　　九十年度訴字第一○五二號
　　　　　　　　　　　　　　　.
　　原　　　告　祭祀公業林義記
　　代　表　人　林真一（管理人）
　　訴訟代理人　張梅音律師
　　　　　　　　薛銘鴻律師　　　　（兼送達代收人）
　　右　一　人
　　複 代理 人　陳慧敏
　　被　　　告　台北市古亭地政事務所
　　代　表　人　沈永祥主任）.
　　訴訟代理人　乙○○
　　　　　　　　甲○○
右當事人間因更正土地登記事件，原告不服台北市政府中華民國八十九年十二月二十
六日府訴字第八九一一六○五七○○號訴願決定，提起行政訴訟。本院判決如左：
　　主  文
原告之訴駁回。
訴訟費用由原告負擔。
　　事  實
一、事實概要：
    原告於民國（下同）八十九年六月二十七日委託林聖霖，向被告申辦坐落台北市
    文山區○○段○○段四○二、四○四地號土地（下稱系爭土地）所有權人更正登
    記。案經被告收件字號文山字第一四五二○號登記申請案審查結果，原告除登記
    申請書原因發生日期欄及申請人欄填寫不明，尚需補正外，經被告依其歷次轉載
    之土地登記簿資料查知，系爭土地前於日據明治年間即以所有權人「林義記」名
    義登記，迄今均無異動，至於林義記之統一編號、出生日期、住所等戶籍資料則
    均無登載，且亦無原案可資查證，僅日據時期土地台帳記載為「業主住所：台北
    廳大加蚋堡大安庄氏名：林義記」，是以被告審認本件登記申請案原告「祭祀公
    業林義記」與被告土地登記簿記載之登記名義人「林義記」是否為同一權利主體
    ，依原告隨案檢附之有關文件對照該所登記簿資料觀之，實無法查證，被告乃以
    八十九年六月二十九日文山字第一四五二○○號補正通知書載明補正事項：「1.
    申請書原因發生日期不明。2.祭祀公業林義記統一編號不明。3.本案土地現登記
    名義人『林義記』與『祭祀公業林義記』是否為同一權利主體不明」通知原告於
    接到通知之日起十五日內補正。原告乃以八十九年七月七日「土地登記案件補正
    書」向被告提出補正，原告除就上開通知補正事項第1.2.點於登記申請書中填明
    補正外，對於補正事項第3.點（即本案土地現登記名義人「林義記」與「祭祀公
    業林義記」是否為同一權利主體不明乙項），僅於上開「土地登記案件補正書」
    說明略以：「查祭祀公業之（土）地所有權人未加註祭祀公業字樣，乃屬常見。
    為解決此一問題，內政部乃分別於六十九年十月十六日台內民字第五○四九三號
    函示及台北市政府民政局八十七年九月十九日北市民三字第八七二二八一七○○
    號函中一再指出：『祭祀公業得由公業管理人檢附(1)申請書；(2)全體派下員切結
    書；(3)經主管機關發給之派下員名冊正、影本；(4)管理人備查函；(5)擬補列之土
    地登記簿謄本；(6)原發清冊；(7)擬補列之財產清冊；(8)補列後之財產清冊等，送
    請主管機關公告一個月，並於徵求異議期滿後無人提出異議時，發給祭祀公業該
    相關財產清冊。』本件台北市○○區○○段三小段四○二、四○三、四○四地號
    土地，業經『祭祀公業林義記』依上開程序，列為『祭祀公業林義記』之財產，
    足見土地登記簿上所載『林義記』，確為『祭祀公業林義記』無訛．．．」外，
    並未提出其他證明文件憑審，被告認仍無法審認原告「祭祀公業林義記」與系爭
    土地現登記名義人「林義記」是否確為同一權利主體，以原告未於接到通知日起
    十五日內照補正事項完成補正，遂以八十九年七月十八日文山字第一四五二○○
    號駁回通知書予以駁回。原告不服，提起訴願，經遭駁回，遂向本院提起行政訴
    訟。
二、兩造聲明：
　(一)原告聲明求為判決：
    1.訴願決定及原處分均撤銷。
    2.被告應將系爭台北市○○區○○段三小段四○二、四○四地號二筆土地之所有
      權人「林義記」更正登記為「祭祀公業林義記」。
    3.訴訟費用由被告負擔。
　(二)被告聲明求為判決：
    原告之訴駁回，訴訟費用由原告負擔。
三、兩造之爭點：
    系爭土地自日據時期即登記屬「林義記」所有，原告以林義記生於清乾隆癸卯年
    三月二十日，卒於咸豐甲寅年，早已非權利義務主體，豈可作為登記名義人，因
    主張系爭土地登記錯誤，應更正為「祭祀公業林義記」所有。被告則以原告未能
    證明「林義記」與「祭祀公業林義記」為同一權利主體，其申請更正登記有違登
    記之同一性，而駁回原告之申請。
　(一)原告主張之理由：
    1.按土地登記規則第一百二十二條規定：「登記人員或利害關係人於登記完畢後
      ，發現登記錯誤或遺漏時，應申請更正登記。登記機關於報經上級地政機關查
      明核准後更正之。前項登記之錯誤或遺漏，如純屬登記人員記載時之疏忽，並
      有原始登記原因證明文件可稽者，上級地政機關得授權登記機關逕行更正之。
      」是以「更正登記」乃地政機關之職責。系爭土地登記簿記載「林義記」，惟
      林義記生於清乾隆癸卯年三月二十日，卒於咸豐甲寅年，早已非權利義務主體
      ，依法不得作為登記名義人，是台灣光復後所製作之土地登記簿所載之「林義
      記」應非指自然人林義記，而是「祭祀公業林義記」。
    2.查祭祀公業之土地所有權人未加註記祭祀公業字樣，乃屬常見。為解決此一問
      題，內政部乃分別於六十九年十月十六日台內民字第五○四九三號函釋及台北
      市政府民政局八十七年九月十九日北市民三字第八七二二八一七○○號函中一
      再指出：「祭祀公業得由公業管理人檢附(1)申請書；(2)全體派下員切結書；(3)
      經主管機關發給之派下員名冊正、影本；(4)管理人備查函；(5)擬補列之土地登
      記簿謄本；(6)原發清冊；(7)擬補列之財產清冊；(8)補列後之財產清冊等，送請
      主管機關公告一個月，並於徵求異議期滿後無人提出異議時，發給祭祀公業該
      相關財產清冊。」本件台北市○○區○○段三小段四○二、四○三、四○四地
      號土地，業經「祭祀公業林義記」依上開程序，列為「祭祀公業林義記」之財
      產，足見土地登記簿上所載「林義記」，確為「祭祀公業林義記」無訛，兩者
      為同一權利義務主體。
    3.內政部七十六年三月二日台內地字第四八○五二三號函釋「查日據時代舉辦土
      地調查時，有以死者業主姓名予以記載，依據大正元年控民字第一五○號及一
      五一號判例，不問其有無管理人存在，並非當然認定其為公業，應視其實質如
      何，而判定為公業抑或私業．．．」即地政機關就申請案是否改變原登記所示
      之法律關係及妨害登記之同一性為審查，仍應就事件之實質為判定，不可僅憑
      該日據時代土地台帳之記載為唯一論定。查系爭土地乃原告先祖林存義向周煉
      金兄弟姪等買得「大加蚋堡土名大安庄陂腹內即馬頂十二甲其田坵數不等」土
      地中所配「大坪林陂視圳水伍甲」，土地中之一部，前手為江家，後為林義記
      派下「八大房公閹分」時，列入「公田」，即屬公業，且觀諸原告之沿革亦記
      載其先祖自福建渡海來台即世居「淡水沃野，即今台北市大加蚋堡大安庄三一
      九番地一帶」，及日據時代大正三年林義記派下員三世林應別一代，亦仍世居
      該大加蚋堡大安庄番地內。足見林義記一族，自先祖從福建遷居來台取得大加
      蚋堡大安庄土名十二甲土地後，即世居該公業大加蚋堡大安庄一帶（含系爭土
      地）。是系爭土地自始即屬公業，證諸林義記於清咸豐年間即已仙逝，是日據
      時代土地台帳僅登載「業主住所為台北廳大加蚋大安庄氏名林義記」，故有關
      林義記之統一編號、出生日期、住所均付之闕如，被告未察，僅依日據時期土
      地台帳之記載以「林義記」為系爭土地之登記名義人，即認定原告「祭祀公業
      林義記」與「林義記」不具同一性，實有違前開內政部七十六年三月二日台內
      地字第四八○五二三號函釋應為實質審查之精神。被告未為更正之登記並駁回
      原告之申請，實屬不當且違法。
    4.原告於八十九年六月二十七日申請被告對於系爭土地之所有權人「林義記」更
      正登記為「祭祀公業林義記」，惟被告於同年月三十日通知補正，補正理由為
      ：本案土地現登記名義人「林義記」與「祭祀公業林義記」是否為同一權利義
      務主體不明；原告乃於同年七月七日以書面補正說明。惟被告以「因未照補正
      事項完成補正」為理由予以駁回，完全未說明究如何未照補正事項補正。原告
      認為其駁回申請更正土地登記之行政處分不當且違法，而提起訴願，惟訴願決
      定駁回之理由仍無法說明原告究該如何程度證明「林義記」與「祭祀公業林義
      記」為同一權利主體方可謂恰當，只是再令原告莫所適從。
    5.另依台灣省祭祀公業土地清理辦法第十四條規定：「祭祀公業管理人、派下員
      或利害關係人發現祭祀公業派下全員證明書之土地清冊有漏列、誤列土地者，
      得檢具土地登記簿謄本，向縣市政府民政單位申請公告三十日，無人異議者，
      更正土地清冊．．．」。查系爭土地，亦業經三十日之公告，迄今仍未有任何
      人前來異議或起訴確認，足認系爭土地之登記名義人「林義記」乃誤載，應更
      正為原告。況系爭土地於「祭祀公業林義記」八十八年五月一日公告祭祀公業
      財產清冊，並列系爭土地為原告所有，被告未查，訴願決定機關又逕依被告錯
      誤之審認，逕駁回原告所請，實有失公允。
    6.惟查，祭祀公業林義記現有財產清冊中有登記所有權人為「祭祀公業林義記」
      者，即台北市○○區○○段三小段二○三地號（下稱懷生段二○三地號），亦
      有登記為「林義記」者，即系爭土地。按該懷生段二○三地號之土地登記簿謄
      本「其他登記事項」所示：「日據重劃地區清理重劃前」其土名列為「十二甲
      段」，該懷生段二○三地號土地乃墳墓地，即前揭林義記八大房閹分合約書中
      記載，乃承自「高家內湖崙仔頂宅仔風水契」，亦屬公業，並登載為「祭祀公
      業林義記」。足見林義記八大房閹分合約上所載之公業部分之土地登記名義人
      應載為「祭祀公業林義記」。承前所述，系爭土地亦屬前揭林義記八大房閹分
      合約所列公業，加諸林義記已非權利義務主體，當以「祭祀公業林義記」為正
      確之登記所有權人。被告未察，竟以系爭土地日據時代土地台帳之記載情形，
      未具理由駁回原告之申請，其處分自屬不當且違法，訴願決定機關亦未對此敘
      明駁回之理，亦屬不當與違法。
    7.綜上所述，被告違反土地法第六十九條，土地登記規定第一百二十二條之規定
      ，致原告權益受損害，原告乃為所登記「林義記」之實質，形式上所登記之「
      林義記」已不復存在，更無繼承之可能。「林義記」已非權利義務主體，當以
      原告為正確之登記所有權人；蓋豈有將同一權利主體割裂不同之登記名義人之
      理，此乃登記疏忽錯誤所致，請判決如原告訴之聲明云云。
　(二)被告主張之理由：
    1.(1)按土地法第六十九條規定：「登記人員或利害關係人，於登記完畢後，發現
        登記錯誤或遺漏時，非以書面聲請該管上級機關查明核准後，不得更正。」
      (2)土地登記規則第二十八條規定：「左列登記由權利人或登記名義人單獨申請
        之．．．五、依土地法第六十九條規定為更正登記。．．．」第二十九條第
        一項規定：「左列各款得由登記機關逕為登記：一、依第一百二十二條第二
        項規定而為更正登記。．．．」第五十一條第一項規定：「有左列各款情形
        之一者，登記機關應以書面敘明理由及法令依據，駁回登記之申請．．．四
        、逾期未補正或未照補正事項完全補正者。」第一百二十二條規定：「登記
        人員或利害關係人於登記完畢後，發現登記錯誤或遺漏時，應申請更正登記
        。登記機關於報經上級地政機關查明核准後更正之。前項登記之錯誤或遺漏
        ，如純屬登記人員記載時之疏忽，並有原始登記原因證明文件可稽者，上級
        地政機關得授權登記機關逕行更正之。前項授權登記機關逕行更正之範圍，
        由其上級地政機關定之。」
      (3)更正登記法令補充規定第六點規定：「申請更正登記，如更正登記後之權利
        主體、種類、範圍或標的與原登記原因證明文件所載不符者，有違登記之同
        一性，應不予受理。」
      (4)內政部七十六年三月二日台內地字第四八○五二三號函釋：「一、查日據時
        期舉辦土地調查時，有以死者業主姓名予以記載，依據大正元年控民字第一
        五○號及第一五一號判例，不問其有無管理人存在，並非當然認定其為公業
        ，應視其實質如何，而判定為公業抑或私業（台灣民事習慣調查報告第七二
        四頁參照）。本件土地總登記申報書所申報之所有權人為『亡業主蘇宅管理
        人蘇金樹』，且現行土地登記簿亦登記為『所有權人蘇宅管理人蘇金樹』，
        申請人如經檢附民政機關核發之祭祀公業蘇宅派下員名冊、系統表、規約及
        財產清冊，並檢具經嘉義縣政府依據申請人之切結予以證明登記權利人蘇宅
        係屋號非自然人及確有祭祀公業之實質等文件，申辦所有權人名義更正登記
        ，地政機關仍應就其申請是否改變原登記所示之法律關係及妨害登記之同一
        性予以審查。．．．」
    2.(1)查本案登記名義人是否為登記錯誤或遺漏之情形，因已無原始登記原因證明
        文件可稽，故無法依土地登記規則第一百二十二條第二項之規定，由地政機
        關逕行更正，而應依土地登記規則第二十八條，第一百二十二條第一項規定
        ，由權利人檢附相關證明文件提出申請，經被告審認無誤後，報經上級地政
        機關核定始得辦理更正。
    　(2)次查系爭土地歷次轉載之登記簿均記載土地所有權人為林義記，被告經調閱
        日據時期土地台帳佐證，亦記載為「業主氏名：林義記」，並無任何資料足
        資認定系爭土地所有權人為「祭祀公業林義記」，是原告申辦土地所有權人
        名義更正登記，依內政部訂頒之「更正登記法令補充規定」第六點及內政部
        七十六年三月二日台內地字第四八○五二三號函釋之規定，自應由原告檢附
        相關證明文件，由地政機關就其申請是否改變登記所示之法律關係及妨害登
        記之同一性予以審查。
      (3)系爭土地登記名義人「林義記」究為自然人抑或為祭祀公業林義記，原告需
        檢附確不改變登記所示之法律關係及妨害登記之同一性之相關證明文件以憑
        辦理。然原告經被告補正通知「本案土地現登記名義人『林義記』與『祭祀
        公業林義記』是否為同一權利主體不明」，原告雖檢附民政機關出具之祭祀
        公業林義記現有財產清冊，其上載有台北市○○區○○段三小段四○二、四
        ○四地號土地所有權登記名義為「所有權人：祭祀公業林義記（管理人：林
        真一）」，然該財產清冊並無確定私權之效力，尚難資為「林義記」與「祭
        祀公業林義記」為同一權利主體之論據。原告依此要求被告辦理土地所有權
        人更正登記，實於法令未合；又原告所提懷生段二○三地號土地做為本案證
        明乙節，尚無可採。是以被告以原告未照補正事項完全補正，依土地登記規
        則第五十一條第一項第四款規定，並敘明理由，將原告之更正登記申請案予
        以駁回，於法並無不合，訴願決定以原處分應予維持，駁回其訴願在案。
    3.綜上所述，原告之訴為無理由，請判決駁回原告之訴等語。
　　理  由
一、本件原告於八十九年六月二十七日委託林聖霖檢具相關文件，向被告申辦系爭土
    地所有權人更正登記。經被告審查結果，原告除登記申請書原因發生日期欄及申
    請人欄填寫不明，尚需補正外，經被告依其歷次轉載之土地登記簿資料查知，系
    爭土地前於日據明治年間即以所有權人「林義記」名義登記，迄今均無異動，至
    於林義記之統一編號、出生日期、住所等戶籍資料則均無登載，且亦無原案可資
    查證，僅日據時期土地台帳記載為「業主住所：台北廳大加蚋堡大安庄氏名：林
    義記」，被告因而審認本件登記申請案原告「祭祀公業林義記」與被告土地登記
    簿記載之登記名義人「林義記」是否為同一權利主體，依原告隨案檢附之有關文
    件對照該所登記簿資料觀之，實無法查證，乃以八十九年六月二十九日文山字第
    一四五二○○號補正通知書載明補正事項：「1.申請書原因發生日期不明。2.祭
    祀公業林義記統一編號不明。3.本案土地現登記名義人『林義記』與『祭祀公業
    林義記』是否為同一權利主體不明」通知原告於接到通知之日起十五日內補正。
    嗣原告以八十九年七月七日「土地登記案件補正書」向被告提出補正，除就上開
    通知補正事項第1.2.點於登記申請書中填明補正外，對於補正事項第3.點，並未
    提出其他證明文件憑審，被告認仍無法審認原告「祭祀公業林義記」與系爭土地
    現登記名義人「林義記」是否確為同一權利主體，以原告未於接到通知日起十五
    日內照補正事項完成補正，以八十九年七月十八日文山字第一四五二○○號駁回
    通知書予以駁回。原告不服，起訴意旨略為：
  (一)系爭土地登記簿記載「林義記」，應係指「祭祀公業林義記」，而非自然人「林
    義記」，因林義記生於清乾隆癸卯年三月二十日，卒於咸豐甲寅年，早已非權利
    義務主體，豈可作為登記名義人，是台灣光復後所製作之土地登記簿所載之「林
    義記」應非指自然人林義記，而是「祭祀公業林義記」。
  (二)有關系爭土地登記簿所載林義記之統一編號、出生日期、住所均付之闕如，被告
    僅依日據時期土地台帳之記載以「林義記」為系爭土地之登記名義人，即認定原
    告「祭祀公業林義記」與「林義記」不具同一性，實有違內政部七十六年三月二
    日台內地字第四八○五二三號函釋應為實質審查之精神。
  (三)本件台北市○○區○○段三小段四○二、四○三、四○四地號土地，業經「祭祀
    公業林義記」依規定程序公告三十日，列為「祭祀公業林義記」之財產，迄今仍
    未有任何人前來異議或起訴確認，足見土地登記簿所載之「林義記」確指「祭祀
    公業林義記」無訛。
  (四)祭祀公業林義記現有財產清冊中有登記所有權人為「祭祀公業林義記」者（懷生
    段二○三地號），亦有登記為「林義記」者（即系爭土地）。依前開說明，林義
    記已非權利義務主體，當以「祭祀公業林義記」為正確之登記所有權人。蓋豈有
    將同一權利主體割裂不同之登記名義人之理，此乃登記疏忽錯誤所致。
二、經查，本件原告並無原始登記原因證明文件可資證明系爭土地登記名義人係為登
    記錯誤或遺漏之情形，原告之說明亦無法證明確因登記人員記載時之疏忽而有登
    記錯誤或遺漏之情形，是以本案尚難依土地登記規則第一百二十二條第二項之規
    定，由地政機關逕行更正，而應依土地登記規則第二十八條、第一百二十二條第
    一項規定，由權利人檢附相關證明文件提出申請，經被告審認無誤後，報經上級
    地政機關核定始得辦理更正。
三、次查，對更正登記，內政部依據土地登記規則訂定更正登記法令補充規定，其第
    六點規定：「申請更正登記，如更正登記後之權利主體、種類、範圍或標的與原
    登記原因證明文件所載不符者，有違登記之同一性，應不予受理。」上開補充規
    定係內政部本於主管機關之權責，就土地登記規則對地政機關辦理人民申請更正
    登記案件，訂定不週延之處，所作之補充規定，其規定內容與依土地法三十七條
    第二項授權內政部制定之土地登記規則無違，從而，系爭土地登記名義人「林義
    記」究為自然人？抑為「祭祀公業林義記」，自應由原告檢附確不改變登記所示
    之法律關係及妨害登記之同一性之相關證明文件以憑辦理。然經被告就「本案土
    地現登記名義人『林義記』與『祭祀公業林義記』是否為同一權利主體不明」事
    項通知原告補正，原告雖檢附由民政機關出具之祭祀公業林義記現有財產清冊，
    其上雖載有系爭土地所有權登記名義為「所有權人：祭祀公業林義記（管理人：
    林真一）」，惟該財產清冊並無確定私權之效力，尚難資為「林義記」與「祭祀
    公業林義記」為同一權利主體之論據。從而被告就原告申辦之土地所有權人更正
    登記案，因原告未於規定期限內照補正事項完成補正，被告乃依土地登記規則第
    五十一條第一項第四款規定，以八十九年七月十八日文山字第一四五二○○號駁
    回通知書駁回其登記之申請，並無不合，訴願決定予以維持，亦稱妥適。原告徒
    執前詞，訴請撤銷，為無理由，應予駁回。本案應由原告以林義記之全體繼承人
    為被告，向民事法院訴請判決確認其對系爭土地之所有權並請求被告協同辦理所
    有權更正登記後，始能據以向被告機關辦理變更登記，合併敘明。
據上論結，本件原告之訴為無理由，爰依行政訴訟法第九十八條第三項前段，判決如
主文。
中　　華　　民　　國　　　九十一　　年　　　四　　　　月　　　九　　　　日
                          臺 北 高 等 行 政 法 院   第 七 庭
                                         審 判 長 法  官　鄭小康
                                                  法  官　黃秋鴻
                                                  法  官　林金本
右為正本係照原本作成。
如不服本判決，應於送達後二十日內，向本院提出上訴狀並表明上訴理由，如於本判
決宣示後送達前提起上訴者，應於判決送達後二十日內補提上訴理由書（須按他造人
數附繕本）。
中　　華　　民　　國　　　九十一　　年　　　四　　　　月　　　十　　　　日
            　　　　　　　　　　　　　　    　    書記官  簡信滇
